【裁判字號】    89,訴,1486
【裁判日期】    900816
【裁判案由】    偽造文書
【裁判全文】
臺灣臺北地方法院刑事判決                        八十九年度訴字第一四八六號
    公  訴  人  臺灣臺北地方法院檢察署檢察官
    被      告  丙○○
    選任辯護人  李祖麟
右列被告因偽造文書案件，經檢察官提起公訴（八十九年度偵字第一四九五七號），
本院判決如左：
    主  文
丙○○無罪。
      理  由
一、公訴意旨略以：丙○○於民國八十七年三月二十一日，向丁○○購買其所有坐落
    台北市○○街五十七號一樓、地下室之房地，雙方至佳榮代書事務所簽立房地產
    買賣契約書，約定價格為新台幣二千六百萬元，並由該事務所負責人趙坤麟代辦
    所有權移轉登記事宜。丙○○為謀超額貸款，乃於不詳時、地，未經丁○○同意
    ，偽造系爭房地之不實土地房屋買賣契約書，擅改虛列其買賣價款為五千四百萬
    元，並利用丁○○於契約成立前在簡約協議書上之簽名，移接於上開偽造之買賣
    契約書；進而於同年五月六日，以該不動產抵押擔保，向合作金庫城內支庫貸款
    ，並持上開偽造之土地房屋買賣契約書，行使交付予該支庫，供作申請貸款之審
    驗文件；該支庫不知該土地房屋買賣契約書係屬偽造，據為鑑價核貸之參考，經
    其總庫審核後，同意核貸三千六百萬元予丙○○，並於同年月二十六日撥款，足
    生損害於丁○○及合作金庫。嗣丙○○僅付息至八十八年二月，即不再償還本息
    ，始查知上情。因認被告涉犯刑法第二百十六條、第二百十條之行使偽造私文書
    罪嫌。
二、按犯罪事實應依證據認定之，無證據不得推定其犯罪事實；不能證明被告犯罪者
    ，應諭知無罪之判決，刑事訴訟法第一百五十四條、第三百零一條第一項分別定
    有明文。又所謂認定事實之證據，係指足以認定被告確有犯罪行為之積極證據而
    言，如未能發現相當證據，或證據不足以證明，自不能以推測或擬制之方法，以
    為裁判基礎（最高法院四十年台上字第八六號判例參照）。次按偽造文書罪，除
    從事業務之人明知為不實之事項而登載於其業務上作成之文書外，以偽造他人名
    義之私文書為構成要件，若與作成文書名義人雙方通謀而制作虛偽之普通文書，
    究不構成偽造文書之罪（最高法院二十八年上字第三六八九號、四十四年台上字
    第五七０號判例參照）。
三、(一)公訴人認被告丙○○涉犯前揭行使偽造私文書罪嫌，無非係以：上開不動產買
    賣價金確係二千六百萬元，而偽造之土地房屋買賣契約書上之丁○○簽名係其在
    八十七年二月間雙方協議簡約上之簽名，被告持該偽造之土地房屋買賣契約書作
    為申請貸款附件以為核貸參考等情，已據證人丁○○、趙坤麟、合作金庫城內支
    庫放款承辦人乙○○、副理林坤山、經理楊正雄等人證述在卷，並有前開真正之
    房地產買賣契約書、偽造之土地房屋買賣契約書、前開貸款案卷節錄等影本在卷
    可稽；被告雖供稱該交易價額五千四百萬元之土地房屋買賣契約書係屬實在，惟
    未提供正本以供比對查核，無法信為真實；足見該土地房屋買賣契約書確係被告
    為提高貸款，移接丁○○在他處之簽名偽造而成等情，為其論據。(二)訊據被告堅
    決否認有何行使偽造私文書犯行，辯稱：上開持向合作金庫辦理貸款、價金五千
    四百萬元之土地房屋買賣契約書，係事前徵得丁○○同意並簽名其上而製作，非
    其移接丁○○在他處之簽名而偽造等語。
四、經查：
  (一)被告丙○○與丁○○上開房地買賣實際價金確為二千六百萬元，而被告為提高貸
    款額，於申請貸款時行使系爭價金五千四百萬元之土地房屋買賣契約書影本等情
    ，固為被告所自承，且有價金二千六百萬元之房地產買賣契約書、貸款案卷節錄
    等影本附卷可稽；惟被告既辯稱其事前徵得丁○○同意並簽名其上而製作系爭土
    地房屋買賣契約書等語，又該契約書雖不實記載買賣價金，然刑法偽造私文書罪
    ，需形式上無製作權而冒名製作，且實質上內容虛偽者，始克成立，且系爭土地
    房屋買賣契約書非被告業務上作成之文書，而係普通文書，依首揭說明，倘被告
    與作成文書名義人丁○○雙方通謀而製作，縱內容係虛偽，仍不構成偽造文書之
    罪。是本案應審酌者乃：被告是否未經丁○○同意移接丁○○在他處之簽名而偽
    造買賣契約？
  (二)系爭土地房屋買賣契約書影本上之出賣人甲方欄「丁○○」署押及印文確係丁○○本人所為乙情，業據證人丁○○於本院審理時陳明在卷。其雖另陳稱：該簽名
    係契約書所載日期八十七年三月二十一日之前二、三個月，其在雙方所立最初協
    議書上所簽，乃丙○○看到廣告後至其住處說要買房子，他與甲○○一起來，但
    只有其和丙○○簽名，甲○○並未簽名，協議書只是很簡單的用十行紙寫要賣的
    價金，其未於價金五千四百萬元之土地房屋買賣契約書簽過名云云；然為被告所
    否認，辯稱：雙方於八十七年三月二十一日正式簽約前，於同年二月二十八日確
    曾為確定買賣價金及貸款等事宜簽立「承諾協議書」一紙，即丁○○所稱之最初
    協議書，惟由其上丁○○之簽名與協議書之規格以觀，跟本無法將該丁○○簽名
    移接至系爭土地房屋買賣契約書上，該土地房屋買賣契約書係丁○○同意簽名，
    並非移接丁○○簽名等語。而被告庭呈「承諾協議書」一紙（影本見被告九十年
    一月十日刑事答辯狀附件），經本院當庭勘驗結果，該協議書之內容及丙○○、
    丁○○簽名，係屬影印，惟其二人之印文係蓋印上去，並非影印；雖證人丁○○
    嗣經本院多次傳喚、囑託拘提無著，無法令其到庭辨別該協議書之署押印文是否
    其所為，然以肉眼辨視該協議書上丁○○之印文，應與前揭土地房屋買賣契約書
    影本上之出賣人甲方欄「丁○○」之印文相同，二者丁○○之署押以筆韻觀之，
    應係同一人所為，故堪信該承諾協議書係丁○○所簽立，應係真正而得採為證據
    ；且承諾協議書與系爭土地房屋買賣契約書影本上丁○○之簽名，雖係同一人所
    為仍有細微不同，以肉眼即可判斷系爭土地房屋買賣契約書上之丁○○簽名並非
    自承諾協議書移接而來。又證人甲○○於本院審理時證稱：土地房屋買賣契約書
    影本上之介紹人欄「甲○○」簽名係其所為，乃因丙○○與丁○○買賣房屋叫其
    作介紹人，他們雙方簽好後其才簽名，契約上的日期（即八十七年三月二十一日
    ）應該就是簽名的日期，是在丁○○家簽的，另外在二月間丙○○與丁○○簽立
    承諾協議書時，其亦在場，看到他們簽名等語（見本院九十年一月十日筆錄）。
    足見被告與丁○○間，除簽立上開承諾協議書外，另亦簽立以甲○○為介紹人之
    買賣契約，是應以被告上開所辯與事實較為相符；參以證人丁○○亦為系爭房地
    買賣當事人，容有利害關係，其或恐己涉有刑事案件，是其證詞尚難輕信，要難
    僅憑證人丁○○之證詞，遽認被告有偽造買賣契約之犯行。
  (三)再被告向合作金庫城內支庫申請貸款時，係持土地房屋買賣契約書「影本」辦理
    乙情，已據證人即放款承辦人乙○○陳明在卷，且被告供稱未保有系爭土地房屋
    買賣契約書正本等語，證人丁○○亦未能提出其所稱之最初協議書供參，故本案
    系爭土地房屋買賣契約書至今仍僅見影本，未見正本可供審酌；而證人丁○○已
    陳明系爭土地房屋買賣契約書影本上之出賣人甲方欄「丁○○」署押及印文確係
    其本人所為在卷，以現存之系爭土地房屋買賣契約書影本以觀，並不能看出有何
    公訴人所指被告移接丁○○在他處之簽名偽造而成之狀態；而證人趙坤麟、乙○○、林坤山、楊正雄等人之證詞，僅能證明系爭房地買賣之實際價金及向銀行貸
    款情形，均不能證明被告確有偽造系爭土地房屋買賣契約書，故該影本及上開證
    人證詞均不能作為不利被告之證據。縱被告未能提出系爭土地房屋買賣契約書正
    本供參，然認定被告犯罪事實應依積極證據，是不能以此推論其犯行。
  (四)從而，證人丁○○之證詞尚難採信，而其他證人及書證又均不能據以認定被告之
    犯行；再揆以證人甲○○之證詞及被告提出之承諾協議書等情，益徵被告所辯其
    事前徵得丁○○同意並簽名其上而製作系爭土地房屋買賣契約書，非其移接丁○○在他處之簽名而偽造等語，洵與事實相符，堪予採信。本案被告既得作成文書
    名義人丁○○同意，縱文書內容不實，仍難認其成立行使偽造私文書罪。此外，
    復查無其他積極證據足認被告有何行使偽造私文書之犯行，而無法獲致被告有罪
    之確信，既不能證明被告犯罪，依首揭說明，自應為被告無罪之諭知。
據上論斷，應依刑事訴訟法第三百零一條第一項，判決如主文。
本案經檢察官林秀濤到庭執行職務。
中      華      民      國    九十      年      八      月     十六     日
                                    臺灣臺北地方法院刑事第七庭
                                        法    官  蕭  清  清
右正本證明與原本無異。
如不服本判決，應於判決送達後十日內，向本院提出上訴狀。
                                        書 記 官  劉  麗  英
中      華      民      國      九十    年      九      月     二十八   日


司法院資訊處製作；財團法人民間司法改革基金會備份。
